臺灣板橋地方法院民事判決　　　　　　 100年度訴字第1366號
原　　　告　黃玉燕
訴訟代理人　林瑞陽律師
被　　　告　臺灣中小企業銀行股份有限公司
法定代理人　羅澤成
訴訟代理人　邱奕修
上列當事人間債務人異議之訴事件，本院於民國100年10月7日言
詞辯論終結，判決如下：
    主  文
原告之訴駁回。
訴訟費用由原告負擔。
    事實及理由
一、原告起訴主張：(一)被告持本院89年度執字第5885號債權憑證
    聲請強制執行原告於永豐商業銀行帳戶存款新台幣（下同）
    57萬2,520元、位於桃園之不動產。惟前開債權憑證肇因訴
    外人林金旺向被告辦理消費借貸無法按期清償，且經本院強
    制執行未果，由本院依強制執行法第27規定發給，而主債務
    人林金旺多年來持續不定期小額還款，依財團法人金融聯合
    徵信中心之綜合信用報告，林金旺清償後目前僅積欠被告12
    萬2,000元。原告為主債務人林金旺前開借款之連帶保證人
    ，對被告所負之債務為保證債務，依民法保證債務範圍應從
    屬於主債務之相關規定，林金旺與被告間之主債務既僅存12
    萬2,000元，則原告只需就12萬2,000元負連帶保證責任，是
    被告經上揭強制執行程序，自原告永豐商業銀行帳戶查扣57
    萬2,520元，已有可議，復請求拍賣原告名下不動產，要難
    謂為適法，實則被告對林金旺之系爭借款債權，早在被告自
    原告帳戶內查扣12萬2,000元時即已獲得終局滿足，是被告
    超額收取債權45萬520元，顯無法律上之理由而受有利益並
    致原告受有相同金額之損害，且原告所受損害與被告所受利
    益間要難謂無因果關係，被告爰依民法不當得利規定返還所
    受利益。(二)主債務人林金旺業於民國84年5月24日經本院83
    年度破字第10號裁定破產，揆諸還款計劃書，本件主債務顯
    係成立於林金旺遭破產宣告前，依破產法相關規定，被告對
    林金旺之主債權應歸屬破產債權，僅得依破產程序就破產財
    團主張權利，且破產程序結束後，被告對林金旺主債權未能
    受清償部分之請求權視為消滅。囿於原告所負之債務為從屬
    林金旺對被告間主債務之保證債務，依民法第741條規定，
    則被告依破產程序未能受清償之主債權，既已無從對林金旺
    主張權利，原告又僅對被告負不得重於主債務人之保證責任
    ，就林金旺無須償還部分自無代償之責。(三)林金旺在83年6
    月29日還款計劃書中，雖與被告約定「每月29日攤還本息伍
    萬元」，惟徵諸被告在林金旺不定期還款時所列印之電腦收
    據，非每次均顯示僅償還本金，尚針對該次償還之本金金額
    ，沖帳後在餘額欄顯示待還本金總額，而相關收據聯之收息
    期間則均以83年6月29日為起算日，凡此種種，在在均顯示
    林金旺83年6月29日簽立還款計劃書時，雙方真意實為優先
    償還本金，退步言，縱優先償還本金並非兩造立約真意，惟
    被告在林金旺歷次臨櫃還款並表明僅償還本金時，不為反對
    之意思表示，甚且在電腦列印之收據中，將還款金額列於本
    金欄且據以計算餘額，依最高法院49年台上字第303號判例
    意旨反面解釋，洵勘視為被告與林金旺已有中途變更還款計
    劃書內容之合意，並應從其變更以為解釋，斷無在林金旺以
    為持續償還本金多年之後，遽然容許被告執內部文件，片面
    改稱只是沖銷利息之理。退萬步言，兩造既約定「每月29日
    攤還本息伍萬元」，則被告捨此本息均擔之約定，優先清償
    利息，亦難謂無可議。(四)原告連帶保證範圍，僅限於主債務
    人林金旺自81年11月24日起至82年11月24日止向被告借款之
    250萬元債務，屬有期限之債務，詎被告竟遲至前開期限屆
    滿逾半年後即83年6月29日，尚與主債務人林金旺簽立還款
    計劃書，並允許林金旺以「每月29日攤還本息伍萬元」方式
    延期清償，因原告並未對前開延期表示同意，依民法第755
    條規定，主債務雖可延期清償，但原告之保證債務應歸消滅
    等情。並聲明：(一)本院100年度司執字第27086號強制執行程
    序，應予撤銷。(二)被告應給付原告45萬520元及自起訴狀繕
    本送達翌日起至清償日止，按年息百分之5計算之利息。
二、被告則以：(一)被告於83年4月以林金旺、林朱錦鳳、林山田
    、原告為共同被告向本院起訴請求清償借款本金250萬元及
    自82年11月25日起至清償日止，按年息10.135%計算之利息
    、違約金，並取得確定判決，嗣林金旺於83年6月29日向被
    告申請分期攤還欠款，每月5萬元，惟自84年1月間已未如期
    依約繳款，更於93年5月即完全停止繳款，當時尚滯欠本金
    138萬4,705元及自91年9月25日起算之利息、違約金未繳。
    被告於100年3月向本院請求執行林金旺、原告存款及不動產
    迄今，期間林金旺、原告皆曾親赴本行商討債務處理事宜，
    當時經辦人員亦當面說明並將催收款項備查卡影印交付，故
    林金旺、原告對債務金額應無任何疑義。至於財團法人金融
    聯合徵信中心之資料顯示與林金旺實際積欠金額之落差實因
    ，銀行資產評估損失準備提列及逾期放款催收款呆帳處理辦
    法第10條規定：「逾期放款經轉入催收款者，應停止計息。
    但仍應依契約規定繼續催理，並在催收款各分戶帳內利息欄
    註明應計利息，或作備忘紀錄」，本件借款自83年3月22日
    轉催收日起即已停止電腦帳目計息，如日後有沖償款項，電
    腦並無法顯示沖償內容，亦即無法顯示多少沖本金、多少沖
    利息，故債務人等實際繳納金額及尚積欠餘額皆以上開催收
    款項備查卡詳細記載，換言之，債務人等實際所負債務應以
    催收款項備查卡記載為準，此部分亦向原告及林金旺告知，
    至於還款時所列之電腦收據，僅供其作為當次繳款之證明，
    原告以財團法人金融聯合徵信中心之資料請求減少給付，顯
    然有違誠信。(二)依實務見解，破產法第149條規定免責之效
    力僅及於破產人，至破產人之共同債務人及其保證人，並無
    引用該條之規定主張免除責任之餘地。況林金旺已於86年6
    月23日撤回破產，故原告並無引用破產法規定主張免除責任
    之餘地。(三)林金旺於83年6月起之清償，無論依民法之規定
    、銀行放款之實務，皆應於利息收取完足後，方有抵充原本
    之餘地。縱為一般依契約履行之借款人尚且如此，林金旺為
    違約之債務人，除利息外尚須負擔因違約而受請求之懲罰性
    違約金，豈可能以優於正常履約人之條件，而與其達成優先
    清償本金之合意，此由林金旺之還款計劃書內容：自本月起
    每月29日攤還本息伍萬元、違約金另計之字樣可知，且林金
    旺為一經商多年、事業體龐大、借貸經驗豐富之商人，豈會
    有違背於一般人之認知，進而主張其還款得優先償還本金。
    此種主張實完全背於經驗法則，而為脫免責任之辭等語置辯
    。並聲明：原告之訴駁回。
三、查(一)林金旺邀原告等人為連帶保證人，向被告借款250萬元
    ，借款期間81年11月24日起至82年11月24日止，被告屆期未
    獲清償，於83年4月以林金旺、林朱錦鳳、林山田、原告為
    共同被告向本院起訴請求清償借款本金250萬元及自82年11
    月25日起至清償日止，按年息10.135%計算之利息、違約金
    ，並獲勝訴判決確定，嗣林金旺於83年6月29日向被告申請
    分期攤還欠款，並書立還款計劃書表示：「每月29日攤還本
    息伍萬元，違約金另計」等語，且斷斷續續清償5萬元、3萬
    元、1萬元、1萬5,000元不等至92年9月；(二)林金旺於84年5
    月24日經本院83年度破字第10號裁定破產，並於86年6月23
    日當庭撤回；(三)被告持本院89年度執字第5885號債權憑證聲
    請本院100年度執字第27086號強制執行程序執行原告永豐商
    業銀行帳戶之存款57萬2,520元、位於桃園之不動產之事實
    ，有還款計劃書、臺灣桃園地方法院100年6月1日桃院永100
    司執助玄字第504號函、本院83年度破字第10號民事裁定、
    86年度破更字第1號訊問筆錄暨通知、臺灣中小企業銀行放
    款利息收據、借據等件為證（本院100年度板聲字第54號卷
    第13頁、本院訴字卷第14、32至49、61、66至68頁），復為
    兩造所不爭執，堪信為真實。
四、原告主張主債務人林金旺於84年5月24日業經裁定破產，破
    產程序結束後未受清償部分之請求權視為消滅，原告所負者
    係從屬於主債務之保證債務，責任不得重於主債務人，被告
    既然無法對林金旺主張權利，原告自無代償之責；林金旺83
    年6月29日簽立還款計劃書時，雙方真意實為優先償還本金
    ，縱優先償還本金非兩造立約真意，惟被告在電腦列印之收
    據中，將還款金額列於本金欄且據以計算餘額，勘視為被告
    與林金旺已有中途變更還款計劃書內容之合意，並應從其變
    更以為解釋；原告連帶保證範圍，僅限於主債務人林金旺自
    81年11月24日起至82年11月24日止向被告借款之250萬元債
    務，屬有期限之債務，被告竟遲至前開期限屆滿逾半年後即
    83年6月29日，尚與主債務人林金旺簽立還款計劃書，並允
    許林金旺以「每月29日攤還本息伍萬元」方式延期清償，原
    告並未對前開延期表示同意，原告之保證債務應歸消滅等情
    ，則為被告所否認，並以前詞置辯。經查：
  (一)按對於破產人之債權，在破產宣告前成立者，為破產債權；
    破產債權，非依破產程序，不得行使；破產債權人依調協或
    破產程序已受清償者，其債權未能受清償之部分，請求權視
    為消滅，破產法第98條前段、第99條、第149條前段固定有
    明文。惟按破產法第149條規定免責之效力僅及於破產人，
    至破產人之共同債務人及其保證人，並無引用該條之規定主
    張免除責任之餘地（最高法院51年台上字第2243號判例意旨
    參照）。蓋保證人原以擔保債務人債務之履行為目的，債務
    人陷於無資力致不能清償債務時，保證人之擔保功能更具作
    用。況林金旺雖於84年5月26日經本院83年度破字第10號裁
    定破產，惟於89年6月23日訊問時當庭撤回破產之聲請等情
    ，有本院83年度破字第10號民事裁定、本院86年度破更字第
    1號89年6月23日訊問筆錄附卷可參（本院訴字卷第32、33、
    66、67頁），是原告主張主債務人林金旺業經破產宣告，被
    告未受償之債權，不得向保證人原告請求等語，容有誤會。
  (二)次按就定有期限之債務為保證者，如債權人允許主債務人延
    期清償時，保證人除對於其延期已為同意外，不負保證責任
    ，民法第755條固有明文。惟查，林金旺邀原告等人為連帶
    保證人，向被告借款250萬元，借款期間81年11月24日起至
    82年11月24日止，被告屆期未獲清償，於83年4月以林金旺
    、林朱錦鳳、林山田、原告為共同被告向本院起訴請求清償
    借款本金250萬元及自82年11月25日起至清償日止，按年息
    10.135%計算之利息、違約金，並獲勝訴判決確定，已如上
    述，嗣林金旺於83年6月29日向被告提出還款計劃書申請每
    月攤還本息5萬元，既無減免本金、利息及違約金之明文，
    即屬提出還款誠意以避免被告逕聲請強制執行而已，已難認
    有請求被告同意延期清償之意，而被告單純受領林金旺斷斷
    續續之還款，本為其合法權利，亦不能因此即認被告允許林
    金旺延期清償。是原告主張被告同意林金旺83年6月29日提
    出之延期清償計畫，原告並未對上開延期表示同意，原告之
    保證債務應歸消滅云云，洵無可採。
  (三)復按清償人所提出之給付，應先抵充費用，次充利息，次充
    原本，民法第323前段著所明文，此規定亦為金融機關貸放
    款實務所採。查林金旺於83年6月29日提出還款計劃書略載
    ：「每月29日攤還本息伍萬元，違約金另計」等語，其真意
    應係本金、利息、違約金均抵充。雖原告提出林金旺繳款之
    收據（本院訴字卷第34至49頁），每次餘額均隨本金之繳納
    而扣除，似為先充本金，惟按逾期放款經轉入催收款者，應
    停止計息；但仍應依契約規定繼續催理，並在催收款各分戶
    帳內利息欄註明應計利息，或作備忘紀錄；逾期放款未轉入
    催收款前應計之應收利息，仍未收清者，應連同本金一併轉
    入催收款，為銀行資產評估損失準備提列及逾期放款催收款
    呆帳處理辦法第10條所明定，則林金旺歷次繳款收據均扣本
    金，未扣利息，實因林金旺係逾期放款轉入催收款戶，停止
    計息，上開收據無法反應繳款當時本金利息之餘額，僅係繳
    款憑單，並非借款餘額明細，借款餘額仍應回歸雙方借款借
    據之約定，即依借據所載：利息按年率10.300%計付；利息
    自借款日起，按借款餘額每1個月計繳壹次，第壹次繳息日
    為民國81年12月24日，本金到期壹次清償；違約利息：借款
    到期或視為全部到期未立即償還時，按約定利率計付遲延利
    息之約定抵充（本院訴字卷第61頁），故林金旺斷斷續續還
    款，其抵充方式應回歸民法規定及借貸雙方借據約定，先充
    利息，再充本金，而其借款本金餘額應以催收款項備查卡為
    準（本院訴字卷第15至18頁），即為138萬4,705元。是原告
    主張林金旺83年6月29日簽立還款計劃書時，雙方真意實為
    優先償還本金，縱優先償還本金非兩造立約真意，惟被告在
    電腦列印之收據中，將還款金額列於本金欄且據以計算餘額
    ，視為被告與林金旺已有中途變更還款計劃書內容之合意，
    並應從其變更以為解釋等語，亦無可採。
五、綜上所述，林金旺對被告尚有本金138萬4,705元之借款債務
    ，原告為林金旺向被告借款之連帶保證人，被告持債權憑證
    聲請對原告強制執行，自無不合。原告提起本件債務人異議
    之訴，請求判決：(一)本院100年度司執字第27086號強制執行
    程序，應予撤銷；(二)被告應給付原告45萬520元及自起訴狀
    繕本送達翌日起至清償日止，按年息百分之5計算之利息，
    均無理由，應予駁回。
六、本件事證已臻明確，兩造其餘主張及攻擊防禦方法，核與判
    決結果不生影響，爰不一一論述，附此敘明。
七、訴訟費用負擔之依據：民事訴訟法第78條。
中    華    民    國   100    年    10    月    21    日
                  民事第二庭法  官  連士綱
以上正本係照原本作成
如對本判決上訴，須於判決送達後20日內向本院提出上訴狀。如
委任律師提起上訴者，應一併繳納上訴審裁判費。
中    華    民    國   100    年    10    月    21    日
                            書記官  吳俞玲